臺灣高等法院高雄分院民事判決　　　　99年度保險上字第10號
上　訴　人　許明賢
訴訟代理人　陳俊偉律師
被 上 訴人　新光人壽保險股份有限公司
法定代理人　吳東進
訴訟代理人　曾思薇
　　　　　　鄭雅玲
上列當事人間請求給付保險金事件，上訴人對於民國99年5 月20
日臺灣高雄地方法院97年度保險字第55號第一審判決提起上訴，
本院於100年1月26日言詞辯論終結，判決如下：
    主  文
原判決廢棄。
被上訴人應給付上訴人新台幣貳佰伍拾萬元，及自民國九十六年
十月十九日起至清償日止，按年息百分之十計算之利息。
第一、二審訴訟費用由被上訴人負擔。
本判決所命給付，於上訴人以新台幣捌拾肆萬元為被上訴人供擔
保後，得假執行。被上訴人如提供新台幣貳佰伍拾萬元為上訴人
供擔保後，得免為假執行。
    事實及理由
一、上訴人主張：訴外人郭含笑於民國78年間向被上訴人投保「
    年年如意終身壽險」契約，約定保險金額新臺幣（下同）50
    0000元，繳費期間20年（下稱系爭保險契約）。依系爭保險
    契約第10條（下稱系爭條款）約定，被保險人自第3 保險年
    度起至繳費期滿期間內，如因疾病或遭遇意外傷害事故，導
    致符合該條款附表所列永久殘廢情形之一者，被上訴人應給
    付5 倍之保險金額即0000000 元（下稱系爭理賠金）。嗣郭
    含笑於保險期間之96年9 月18日，因自發性栓塞性腦中風及
    急性冠心症併心律不整等病症，經送至高雄縣大寮鄉建佑醫
    院（下稱建佑醫院）急救，於加護病房住院治療8 天後，除
    右手右腳尚有部分知覺外，已無法自力生活，全天需配偶或
    他人看護照料，不僅無法自行前往大小便，且因無法行走，
    如無人將食物準備放置於其面前，郭含笑即無法進食，足認
    郭含笑不能自行攝取食物等情狀，已符合系爭條款附表第7
    項所揭示中樞神經系統機能或胸、腹部臟器機能極度障害，
    終身不能從事任何工作，為維持生命必要之日常生活活動，
    全須他人扶助者之給付保險金約定（下稱系爭殘廢給付要件
    ），惟於上訴人向被上訴人請求保險理賠時，卻遭被上訴人
    以郭含笑之身體狀況不符合系爭條款附註4 載明：「為維持
    生命必要之日常生活活動，全須他人扶助者係指食物攝取、
    大小便始末、穿脫衣服、起居、步行、入浴等，皆不能自己
    為之，經常需要他人加以扶助之狀態」（下稱系爭附註）之
    要件為由，拒絕給付。而按系爭附註為被上訴人片面記載，
    有免除或減輕保險人依保險法應負之義務、加重要保人或被
    保險人之義務、或其他於要保人、受益人或被保險人有重大
    不利益之情事，顯失公平，依保險法第54條之1 第1 、3 、
    4 款規定，應屬無效。此外，郭含笑之身體狀況已達系爭殘
    廢給付要件之約定，被上訴人自應給付系爭理賠金等情。爰
    依系爭保險契約法律關係，聲明：（一）被上訴人應給付上
    訴人0000000 元，及自96年10月19日起至清償日止，按週年
    利率10%計算之利息。（二）願供擔保，請准宣告假執行。
二、被上訴人則以：兩造固訂有系爭保險契約，且郭含笑確於系
    爭保險契約繳費期間之96年9 月18日，因自發性栓塞性腦中
    風及急性冠心症併心律不整、陳舊性腦中風併左側癱瘓等病
    症（下稱系爭病症）送醫急救之事實，惟系爭殘廢給付要件
    ，依系爭附註之定義，係指食物攝取、大小便始末、穿脫衣
    服、起居、步行及入浴等，皆不能自己為之，而經常需要他
    人扶助之狀態始足當之。郭含笑於發生系爭病症後，僅左側
    癱瘓，其右側肢體始終仍可活動，並可用一手自行進食，且
    於中風急性期過後，仍可復原達自行大小便之程度，核與系
    爭殘廢給付要件不相符合，被上訴人自不負給付系爭保險金
    之責等語，資為抗辯，並聲明：（一）上訴人之訴及假執行
    之聲請，均駁回。（二）如受不利判決，願供擔保請准宣告
    免為假執行。
三、原審判決駁回上訴人之訴及假執行之聲請，上訴人不服，提
    起本件上訴，並上訴聲明：（一）原判決廢棄。（一）被上
    訴人應給付上訴人0000000 元，及自96年10月19日起至清償
    日止，按週年利率10%計算之利息。（二）願供擔保，請准
    宣告假執行。被上訴人則答辯聲明：（一）上訴駁回；（二
    ）如受不利判決，願供擔保，請准宣告免為假執行。
四、兩造不爭執事項
（一）郭含笑於78年間向被告投保名為「年年如意終身壽險」之
      系爭保險契約，保險金額50萬元，繳費期間20年，如於第
      3 保險年度至繳費期滿期間內因疾病或遭遇意外傷害事故
      致成系爭保險條款第10條附表所列永久殘廢情形之一者，
      被告應給付保險金額之5 倍即250 萬元。此有系爭保險之
      保險單、保險契約影本、保險條款在卷可參（見原審卷第
      6 頁、第47頁至第53頁）。
（二）系爭條款附表第7 項約定系爭殘廢給付要件為：「中樞神
      經系統機能或胸、腹部臟器機能極度障害，終身不能從事
      任何工作，為維持生命必要之日常生活活動，全須他人扶
      助者」，而系爭附註載明：「為維持生命必要之日常生活
      活動，全須他人扶助者係指食物攝取、大小便始末、穿脫
      衣服、起居、步行、入浴等，皆不能自己為之，經常需要
      他人加以扶助之狀態」。此有系爭保險契約附卷可按（見
      原審卷第6 頁反面、第51頁）。
（三）郭含笑於系爭保險契約繳費期間之96年9 月18日，因自發
      性栓塞性腦中風及急性冠心症併心律不整、陳舊性腦中風
      併左側癱瘓等病症送醫急救。此有建佑醫院97年4 月17日
      診斷證明書附卷可憑（下稱系爭診斷書，見原審卷第7 頁
      ）。
（四）郭含笑因系爭病症而就穿脫衣服、起居、步行及入浴等4
      項日常生活活動無法自行為之，經常需要他人加以扶持（
      見原審卷第204 頁）。
五、兩造協商爭點：（一）系爭附註是否因為違反保險法第54條
    之1第1、3、4款規定而無效？（二）系爭附註如仍有效，則
    郭含笑所患系爭病症是否已符合系爭殘廢給付要件？茲分述
    如下：
（一）系爭附註是否因為違反保險法第54條之1第1、3、4款規定
      而無效？
  １、按保險契約中有左列情事之一，依訂約時情形顯失公平者
      ，該部分之約定無效：一、免除或減輕保險人依本法應負
      之義務者；三、加重要保人或被保險人之義務者；四、其
      他於要保人、受益人或被保險人有重大不利益者。保險法
      第54條之1 第1、3、4 款分別定有明文。上訴人固主張系
      爭附註為被上訴人片面記載，有免除或減輕保險人依保險
      法應負之義務、加重要保人或被保險人之義務、或其他於
      要保人、受益人或被保險人有重大不利益之情事，依訂約
      時情形顯失公平，有違保險法第54條之1 第1 、3 、4 款
      規定，應屬無效云云。惟為被上訴人所否認。
  ２、經查，系爭保險契約係由要保人兼被保險人郭含笑與被上
      訴人簽訂乙節，為兩造所不爭執，並有上訴人提出保險單
      及保險單條款（以上均影本）各1 份附於原審卷可稽（見
      原審卷第6 頁），足認系爭保險契約係經由郭含笑與被上
      訴人確認後簽訂。而按系爭附註係記載於系爭條款附表之
      後，所使用文字之字體及大小，與系爭條款本身及附表內
      記載之文字字體及大小無異，堪認系爭附註、系爭條款及
      附表三者，於簽訂系爭保險契約時，即同時存在，則上訴
      人既不否認系爭條款及附表記載文字內容，係屬被上訴人
      片面記載，應屬無效，衡情，自亦不得逕謂系爭附註係屬
      被上訴人片面記載，應屬無效，已徵上訴人此部分主張云
      云，難予遽採。
  ３、次查，系爭附註記載於系爭條款附表所示系爭殘廢給付要
      件之後，其中系爭殘廢給付要件載為：「中樞神經系統機
      能或胸、腹部臟器機能極度障害，終身不能從事任何工作
      ，為維持生命必要之日常生活活動，全須他人扶助者」等
      語，至系爭附註則載明：「為維持生命必要之日常生活活
      動，全須他人扶助者係指食物攝取、大小便始末、穿脫衣
      服、起居、步行、入浴等，皆不能自己為之，經常需要他
      人加以扶助之狀態」等詞，顯見系爭附註係就系爭殘廢給
      付要件其中「為維持生命必要之日常生活活動，全須他人
      扶助者」乙節，予以補充定義。而按所謂「為維持生命必
      要之日常生活活動，全須他人扶助者」乙節，揆其意旨，
      仍屬不確定的契約概念，其中究竟何者屬於「為維持生命
      必要之日常生活活動」？又哪種事實該符合「全須他人扶
      助者」？於保險事故發生後，在要保人、受益人與保險人
      之間，恐仍生疑義，為免將來紛爭，自有於保險單條款，
      進一步加以明確定義之必要。是被上訴人緊接於系爭殘廢
      給付要件之後，載入明確補充定義性質的系爭附註，非唯
      有其必要性，即細譯系爭附註文義內容以觀，其中將「為
      維持生命必要之日常生活活動」乙節，明確定義為食物攝
      取、大小便始末、穿脫衣服、起居、步行、入浴等6 項活
      動；另將「全須他人扶助者」乙節，明確約定為「皆不能
      自己為之，經常需要他人加以扶助之狀態」，此將有助於
      釐清認定被保險人究於何種情況下符合「為維持生命必要
      之日常生活活動」之要件，亦不超越該要件一般人可以理
      解的文意內涵，自難逕指系爭附註有何免除或減輕給付義
      務，或加重郭含笑義務，或致郭含笑受有其他重大不利益
      之情事。此外，參諸郭含笑於簽訂系爭保險契約時，亦同
      意系爭附註乙節，業如前述，則上訴人於保險事故發生後
      ，再執上開理由，主張系爭附註違反上述保險法條款，應
      屬無效云云，自難採信。況上訴人迄未說明系爭附註記載
      內容，究竟有何符合「免除或減輕保險人依本法應負之義
      務者；加重要保人或被保險人之義務者；其他於要保人、
      受益人或被保險人有重大不利益者」等具體情形，尤徵上
      訴人此部分主張無據。綜上，系爭附註仍屬有效之約定，
      堪可認定。
（二）系爭附註如仍有效，則郭含笑所患系爭病症是否已符合系
      爭殘廢給付要件？
  １、上訴人主張郭含笑食物攝取、大小便始末、穿脫衣服、起
      居、步行、入浴等，皆不能自己為之，而處於經常需要他
      人加以扶助之狀態，已符合系爭附註之定義，並援引建佑
      醫院出具系爭診斷書、97年12月1 日建佑院字第09700464
      號函及附件（下稱系爭97年函示，見原審卷第23-37 頁）
      及99年11月15日建佑院字第09900372號函（下稱系爭99年
      函示，見本院卷第45頁）各1 件為證，惟為被上訴人所否
      認，並以：郭含笑於發生系爭病症後，雖造成左側癱瘓，
      然其右側肢體仍可活動，故依當時情狀來看，郭含笑僅穿
      脫衣服、起居、步行、入浴等，符合系爭附註之定義，至
      於食物攝取及大小便始末，則仍得自行為之，並不符合系
      爭附註之定義，自不得依系爭保險契約請求被上訴人給付
      系爭理賠金等語置辯。
  ２、經查，依郭含笑當時病情來看，其中穿脫衣服、起居、步
      行及入浴等項目，無法自行為之，經常需要他人加以扶持
      ，並符合系爭附註定義乙節，為兩造所不爭執，業如前述
      ，堪予認定。從而，郭含笑於發生系爭病症後，有關其食
      物攝取及大小便始末，是否無法自行為之，經常需要他人
      加以扶持乙節，即為本爭點判斷之所在，先此敘明。
  ３、次查，郭含笑因「梗塞性腦中風」自96年9 月18日起至同
      年月25日止，前往建佑醫院住院治療，並經診斷為「無併
      發症之老年期癡呆症、暫時腦部缺氧、本態性高血壓及其
      他心絞痛」乙節，有該院97年函示及附件附於原審卷可稽
      （見原審卷第23-26 頁），堪可認定。故有關郭含笑相關
      住院、診療、後續處置、身體狀況或復原等情形，倘參酌
      建佑醫院出具之相關診斷證明書、病歷及函示內容，以為
      判斷，自符一般情理。又查，關於郭含笑因為中樞神系統
      機能極度傷害，為維持生命必要之日常生活活動，全需他
      人扶助乙節，業據系爭診斷書處置欄記載明確，有該診斷
      書附於原審卷可稽（見原審卷第7 頁）。而按系爭診斷書
      出具日期係97年4 月17日，距離郭含笑於建佑醫院住院治
      療之96年9 月18日起至同年月25日止，固已有近7 個月期
      間，然參諸系爭診斷書醫師囑言亦明確記載：「於玖拾陸
      年玖月拾捌日至玖拾陸年玖月貳拾伍日．．住院捌天．．
      」乙節，顯見系爭診斷書係根據郭含笑住院期間身體狀所
      為之專業記載。倘揆諸系爭殘廢給付要件記載：「．．，
      為維持生命必要之日常生活活動，全須他人扶助者」等語
      以觀，已難謂郭含笑於發生系爭病症後之身體狀況，不符
      系爭附註之定義。再查，本院為究明系爭診斷書上開記載
      ，其中所謂「為維持生命必要之日常生活活動，全需他人
      扶助」之內涵如何？又依診斷欄記載當時郭含笑之病況係
      屬「再發性栓塞性腦中風急性冠心症併心律不整陳
      舊性腦中風併左側癱瘓已臥床」等病情來看，郭含笑當時
      的病況是否確屬所謂「為維持生命必要之日常生活活動，
      全需他人扶助」之內涵？此外，有關郭含笑之「日常食物
      攝取、大小便始末、穿脫衣服、起居、步行、入浴」等，
      可否認係前揭診斷證明書所定義之「為維持生命必要之日
      常生活活動」？所謂之「全需他人扶助」，可否認係「皆
      不能自己為之，而需經常由他人加以扶助」？依郭含笑當
      時之病況是否已達到：「日常食物攝取、大小便始末、穿
      脫衣服、起居、步行、入浴」之情狀；暨「皆不能自己為
      之，而需經常由他人加以扶助」之程度等情，因而發函建
      佑醫院，請該院具體回覆（見本院卷第26-27 頁），據該
      院函復表示：「（一）郭女士為陳舊性腦中風併所患之疾
      病已長期臥床患者，『生活活動』、『全需他人扶助』，
      係指一般生活之食物攝取、洗澡、排便解尿、起居均需他
      人扶持協助。（二）依診斷證明書之疾病診斷是吻合『為
      維持生命必要之日常生活活動，全需他人扶助』之內涵。
      （三）郭含笑女士診斷書所定義之『為維持生命必要之日
      常生活活動』及『全需他人扶助』當時已達到日常進食、
      排便解尿、生活起居、日常活動、入浴等皆不能自己為之
      ，而需經常由他人加以扶助之程度」等語，有系爭99年函
      示附於本院卷可稽（見本院卷第45頁），益徵郭含笑於發
      生系爭病症後，不僅穿脫衣服、起居、步行及入浴等行為
      ，陷入無法自行為之，而經常需要他人加以扶持之程度，
      即連日常食物攝取及大小便始末等活動，亦同樣處於無法
      自行為之，而經常需要他人加以扶助之狀態。揆諸前揭說
      明，足認郭含笑於發生系爭病症後，其身體狀況確實已符
      合系爭附註之定義及系爭殘廢給付之要件。
  ４、至被上訴人仍抗辯：上訴人於原審自認郭含笑的右手及右
      腳有知覺，可以自行以右手進食；依建佑醫院護理紀錄記
      載，郭含笑左側肢體偏癱，右側肢體則正常；此外，原審
      把建佑醫院出具的系爭診斷書及相關病歷資料送請長庚醫
      療財團法人高雄長庚紀念醫院（下稱高雄長庚）鑑定結果
      ，認為郭含笑於食物攝取及大小便始末等項目，仍可自行
      為之云云。經查，上訴人雖不否認於原審自承：郭含笑右
      手及右腳有知覺，可以拿東西（見原審卷第59頁及75頁）
      等語，惟上訴人緊接於上述表示後，亦同時陳明：「．．
      但是（郭含笑）其他都沒有知覺．．」（見原審卷第59頁
      ）等詞；「（郭含笑可以右手進食？）所謂進食是別人拿
      到原告（指郭含笑）面前，原告才可以用右手來吃。」（
      見原審卷第75頁）等情，顯見上訴人所謂的郭含笑右手及
      右腳仍有知覺，係相對於郭含笑其他身體部分均無知覺；
      所指右手進食，係以他人可以將食物拿到郭含笑的面前為
      前提，已徵上訴人所謂的郭含笑右手及右腳有知覺，僅在
      描述上訴人客觀的觀察現象，自不得以此，遽謂上訴人自
      承郭含笑可以自行攝取食物及自為大小便始末。而參酌系
      爭附註定義，所謂的「食物攝取及大小便始末，皆不能自
      己為之，經常需要他人加以扶助之狀態」，固應依其文義
      妥為解釋，惟於解釋時，則必須同時掌握其做為保險契約
      約定條款之一，目的在於規範保險人與要保人或受益人間
      因保險事故衍生的具體利害關係特質，及兼顧一般社會通
      念，不宜過度強調其詞語文有關說文解字的文義特性，致
      以詞害意，反而失去其規範保險契約關係底下屬於處理「
      人」的事務特質，甚至造成解釋結果，幾乎等同於宣示郭
      含笑須達植物人的狀態，始符合系爭附註之定義，若此，
      恐已逸出系爭附註定義之範圍，應不值採。基上所述，上
      開所指食物攝取及大小便始末，自不能嚴格限制到甚至連
      郭含笑原地口腔咀嚼食物及就地大小便的功能，都不能具
      有，否則，即屬食物攝取及大小便始末，無需他人經常扶
      助，仍可自行為之。換言之，郭含笑縱然仍有原地口腔咀
      嚼食物及就地大小便的功能，苟其除此之外，並無法靠自
      力坐起或脫離原地去取用食物，以供攝取；或於原地大小
      便後，可自行為任何後續處理之能力，即應被涵攝於「食
      物攝取及大小便始末，皆不能自己為之，經常需要他人加
      以扶助之狀態」的定義內。本件依上訴人於原審自承：當
      時郭含笑右手及右腳有知覺，可以拿東西，其他都沒有知
      覺等事實；暨參酌被上訴人不爭執郭含笑當時身體狀況已
      達穿脫衣服、起居、步行及入浴等活動，皆不能自己為之
      ，而需經常由他人加以扶助之程度等情相互以觀，顯見郭
      含笑除仍有原地口腔咀嚼食物及就地大小便的功能外，並
      無法靠自力坐起或脫離原地去取用食物，以供攝取；或於
      原地大小便後，可自行為任何的後續處理能力，揆諸前揭
      說明，足徵郭含笑當時之身體狀況，確實已達於「食物攝
      取及大小便始末，皆不能自己為之，經常需要他人加以扶
      助之狀態」之定義。是被上訴人猶執上訴人於原審自承之
      上開事實，辯稱：郭含笑當時身體狀仍不符系爭附註之定
      義云云，難謂有據。次查，建佑醫院護理紀錄固記載：「
      ．．右側肢體肌力5 分．．」、「．．右側肢體力量可達
      5 分．．」、「．．由口進食, 吞嚥能力及食慾可．．」
     （ 見原審卷第37頁正、反面）等語，惟護理紀錄係由護理
      人員以目測或在測量儀器等輔助工具的協助下，記錄及觀
      察病患外在的身體狀況或內在的反應，尚不涉及醫療專業
      判斷，故有關郭含笑當時身體狀況是否符合系爭附註之定
      義，自應以醫師的專業判斷為主。本件依建佑醫院系爭99
      年函示所示，既已載明當時郭含笑的身體狀況確實符合系
      爭附註的定義，則被上訴人復執建佑醫院護理紀錄，辯稱
      ：郭含笑當時身體狀仍不符系爭附註之定義云云，洵屬無
      據。末查，高雄長庚鑑定書固僅提及：「．．（郭含笑）
      穿脫衣服、步行、入浴、起居、站立及移坐可能仍須他人
      協助。」（見原審卷第149 頁）等語，而未及於「食物攝
      取、大小便始末」兩項，惟上述鑑定意見，係以急性中風
      期過後6 至8 個月內，一般同等級於郭含笑病人之表現為
      前提，並非即指郭含笑本人可確實獲得如上之改善情形，
      已難資為有利於被上訴人之認定。此外，參酌該鑑定書記
      載：「緣病人（郭含笑）已於民國（下同）99年2 月14日
      亡故，故已無法進行看診，僅以病歷所載內容進行判定。
      」（見原審卷第148 頁）等詞相互以觀，足見高雄長庚提
      出之鑑定書，並未實際接觸到郭含笑本人，而係純依建佑
      醫院提供郭含笑的相關病歷等資料，做為鑑定之依據。而
      按有關郭含笑本人於發生系爭病症後，是否處於符合系爭
      附註定義之狀態，本即應以郭含笑本人為鑑定之資料，始
      能真實反應郭含笑當時的身體狀況。乃本件高雄長庚既未
      以郭含笑為鑑定之資料，亦非當時或曾經診療郭含笑之醫
      療院所，則有關其上述鑑定意見，於與建佑醫院出具之系
      爭99年函示內容不盡相符部分，衡情，自不能逕採高雄長
      庚之鑑定意見為判斷依據。況依高雄長庚鑑定書記載：「
      貳、．．惟依病人發生腦中風情形，係屬中度中風，依一
      般同等級病人之表現，有可能在中風急性期間，不論用餐
      、排泄、穿衣服、步行、入浴、起身、站立及移坐時，皆
      需有他人照護。參、急性期過後，病人之各項身體機能雖
      可能有所恢復，亦有可能無法恢復，其恢復情形各病人間
      有所差異，不可同日而語，目前已無法進行後續鑑定。肆
      、惟在急性期過後之6 至8 個月內，係病人之復原、復健
      期，在此一期間，一般同等級病人之表現，可稍有進步．
      ．」（見原審卷第149 頁）等情參酌以觀，該院並未排除
      郭含笑於中風急性期間內，有關用餐、排泄、穿衣服、步
      行、入浴、起身、站立及移坐等活動，皆需他人照護；至
      急性期過後，郭含笑各項身體機雖可能有所恢復，但也可
      能無法恢復，其恢復到何種程度，亦依各病人狀態，而有
      所差異，足見縱採高雄長庚的鑑定意見，亦無法確認郭含
      笑當時的身體狀態不符系爭附註之定義。綜上，被上訴人
      所執上述理由，均不足資為其有利之認定，堪可認定。
六、綜上所述，郭含笑於系爭病症發生後，其身體狀況既已符合
    系爭附註之定義及系爭殘廢給付之要件，則上訴人依系爭保
    險契約法律關係，請求被上訴人給付0000000 元，及自被上
    訴人於接到上訴人請求給付理賠金滿15日後即96年10月19日
    起至清償日止，按週年利率10% 計算之利息，為有理由，應
    予准許。原審為上訴人敗訴之判決，及駁回其假執行之聲請
    ，容有未洽。上訴意旨指摘原判決不當，求予廢棄改判，為
    有理由，應由本院廢棄，改判如主文第2 項所示。此外，兩
    造均陳明願供擔保，請准宣告假執行及免為假執行，經核並
    無不符，爰酌定如主文第4 項所示相當之擔保金額，併准許
    之。
七、至兩造其餘攻擊防禦之方法及所提證據，核與本判決之基礎
    不生影響，自不一一論述，附此敘明。
八、據上論結，本件上訴為有理由，依民事訴訟法第450 條、第
    78條、第463 條、第390 條第2 項、第392 條第2 項，判決
    如主文。
中    華    民    國    100   年    2     月    18    日
                            民事第四庭
                                審判長法官  蔡文貴
                                法      官  謝靜雯
                                法      官  李昭彥
以上正本證明與原本無異。
如對本判決上訴，須於判決送達後20日內向本院提出上訴狀，其
未表明上訴理由者，應於上訴後20日內向本院提出上訴理由書（
均須按他造當事人之人數附繕本）。上訴時應提出委任律師或具
有律師資格之人之委任狀，並依附註條文規定辦理。如委任律師
提起上訴者，應一併繳納上訴審裁判費。
中    華    民    國    100   年    2     月    18    日
                                書  記  官  黃一秋
附註：
民事訴訟法第466 條之1 ：
對於第二審判決上訴，上訴人應委任律師為訴訟代理人，但上訴
人或其法定代理人具有律師資格者，不在此限。
上訴人之配偶、三親等內之血親、二親等內之姻親，或上訴人為
法人、中央或地方機關時，其所屬專任人員具有律師資格並經法
院認適當者，亦得為第三審訴訟代理人。
第1 項但書及第2 項情形，應於提起上訴或委任時釋明之。